【裁判字號】    97,訴,485
【裁判日期】    970508
【裁判案由】    侵權行為損害賠償
【裁判全文】
臺灣高雄地方法院民事判決               97年度訴字第485號
原      告  甲○○
訴訟代理人  顏福松律師
被      告  乙○○
                        3樓
訴訟代理人  李靜怡律師
當事人間侵權行為損害賠償事件，本院於民國97年4月24日言詞
辯論終結，判決如下：
  主  文
被告應給付原告新台幣捌拾萬元，及自民國九十六年九月九日起
至清償日止，按年息百分之五計算之利息。
原告其餘之訴駁回。
訴訟費用由被告連帶負擔十分之七，餘由原告負擔。
本判決第一項於原告以新台幣貳拾伍萬元為被告供擔保後，得假
執行；但被告如以新台幣捌拾萬元為原告預供擔保，得免為假執
行。
原告其餘假執行之聲請駁回。
  事實及理由
一、原告起訴主張：(一)被告明知訴外人丙○○為原告之夫，竟利
    用與丙○○均任職於國巨電子公司之機會，於民國87年8 月
    下旬南下高雄，在高雄市○○路霖園飯店（現改為寒軒飯店
    ）第一次與丙○○發生性關係，嗣後陸續於被告位於台北市
    ○○路22巷6 號5 樓居所及高雄、台中等地與丙○○發生性
    關係，並於93年7 月24日與丙○○一同搭機前往香港，夜宿
    二夜並為性行為，而於93年7 月26日再從香港返回台灣，另
    於94年4 月下旬，共同自台北南下台中，夜宿台中市政路24
    5 號沐蘭MOTEL 再為性行為，嗣於94年下旬、95年初以來，
    原告多次接獲不明人士來電，甚感困惑，乃於95年2 月間盤
    問丙○○，經丙○○坦承曾與被告多次發生性關係，並能指
    出被告之身體特徵，原告為此實受有精神上莫大痛苦，爰依
    民法第184 條第1 項後段、第195 條第1 項、第3 項之侵權
    行為法律關係，請求被告賠償原告非財產上之損害新台幣（
    下同）50萬元。(二)被告曾分別於87年9 月15日、同年11月21
    日、同年12月5 日、88年3 月26日及同年6 月11日各向丙○
    ○借貸10萬元、25萬元、20萬元（分二筆10萬元）、5 萬元
    及5 萬元之款項，合計共為65萬元，丙○○並已將該部分對
    被告之65萬元消費借貸債權（下稱系爭借款債權）讓與原告
    ，原告並以本起訴狀之送達為債權受讓之通知，自得依債權
    讓與及消費借貸之法律關係，請求被告清償原告系爭借款。
    (三)為此，爰依侵權行為、債權讓與、消費借貸法律關係，提
    起本訴，並聲明：(1)被告應給付原告115 萬元，及自96年9
    月9 日（起訴狀繕本送達翌日）起至清償日止，按年息百分
    之5 計算之利息。(2)原告願供擔保請准宣告假執行。
二、被告則以：其並不知道丙○○為有配偶之人，其係經丙○○
    猛烈追求，始與丙○○交往，交往期間丙○○雖曾提議發生
    性關係，但其當時體重超過100 公斤，對身材並無自信，而
    不敢輕易與人發生性關係而婉轉拒絕，故渠等從未發生性關
    係；另其曾告知丙○○關於胸部附近有顆明顯的痣，所以較
    少穿著低胸衣服，以免引人注意，丙○○因此知悉其身體特
    徵；況如認其與丙○○有相姦之事實，亦應由其與丙○○共
    同分擔侵權行為責任，不應由其負擔全部賠償責任。又丙○
    ○對其猛烈追求時，常贈與物品及金錢，但其未曾向丙○○
    借錢，其與丙○○間並無任何消費借貸關係存在，丙○○自
    無任何債權得以讓與原告；且縱然其與丙○○間有金錢借貸
    關係，但丙○○從未向其催討，既未為法定催告之前置程序
    ，自不得請求其返還借款，是本件原告主張，全無理由等語
    置辯。並聲明求為判決：(一)駁回原告之訴及假執行之聲請。
    (二)如受不利判決，願供擔保，請准宣告免於假執行。
三、兩造不爭執之事項如下，並有保證責任高雄市第二信用合作
    社87年9 月15日、同年11月21日匯款回條聯、台灣中小企業
    銀行87年12月2 日跨行匯款入戶電匯申請書、台灣土地銀行
    87年12月2 日入戶電匯申請書、台灣土地銀行88年3 月26日
    入戶電匯申請書（本院卷第8 至11頁）、台灣高雄地方法院
    檢察署檢察官95年度偵字第26317 號不起訴處分書在卷可參
    ，並經本院依職權調取上開偵查卷證查明屬實。
  (一)原告為丙○○之配偶。
  (二)丙○○在其與原告之婚姻關係存續期間，因與被告均任職於
    國巨電子公司而與被告相識。
  (三)丙○○曾分別於87年9 月15日、同年11月21日、同年12月5
    日、88年3 月26日及同年6 月11日各匯款10萬元、25萬元、
    20萬元（分二筆10萬元）、5 萬元及5 萬元（合計共為65萬
    元）給被告。
  (四)原告曾對被告提起刑事妨害婚姻之告訴，經台灣高雄地方法
    院檢察署檢察官以告訴逾期為由，以95年度偵字第26317 號
    為不起訴處分。
四、原告主張被告與其夫丙○○自87年8 月下旬起至94年4 月間
    陸續發生性關係，且被告自87年9 月15日起至88年6 月11日
    止合計向其夫丙○○借款共65萬元，嗣其受讓丙○○對被告
    之系爭借款債權等情，為被告以前開情詞否認。是本件爭點
    為(一)被告有無妨害原告婚姻之侵權行為。(二)如被告有妨害婚
    姻之侵權行為，則原告得請求被告賠償之金額應以若干為適
    當。(三)原告得否向被告請求清償系爭借款。
五、被告有無妨害原告婚姻之侵權行為？
    被告固抗辯：伊不知道丙○○已經結婚，也沒有與丙○○發
    生性關係，丙○○只是伊以前所任職之國巨電子公司同事，
    當時伊是老闆的秘書助理，丙○○是工程師云云。然查：證
    人丙○○於另案偵查及本院準備程序均一致證稱：伊剛開始
    與被告是同事關係，後來就發展為男女朋友關係，且從87年
    8 月22日開始與被告在高雄的霖園飯店第一次發生性關係，
    之後被告若南下高雄，伊就會去飯店找被告，伊也會去被告
    台北住處找被告，所以伊陸續在高雄、台北、台中的旅館都
    有與被告發生性關係，93年7 月24日伊還有與被告一同搭飛
    機去香港，再於93年7 月26日一同返回台灣，在香港住宿那
    段期間伊與被告也有發生性關係，也因為伊與被告發生過性
    關係，所以伊記得被告右邊乳房上有一顆痣，而被告是擔任
    國巨電子公司的秘書，對公司職員之人事資料應該清楚，且
    被告在87年間還曾送給伊一份說要給伊小孩子的香皂禮盒，
    所以被告早在與伊交往前就知道伊是已婚的等語（本院卷第
    118 、119 頁，95年度他字第4825號卷第13、14頁，95年度
    偵字第26317 號卷第20頁），核與檢查事務官於另原告對被
    告所提起刑事妨害婚姻告訴案件（95年度他字第4825號、95
    年度偵字第26317 號）中當庭勘驗被告身體，勘驗結果為「
    被告右乳頭正上方約有6 公分距離有一顆咖啡色的痣，直徑
    約0.5 公分」之95年8 月4 日勘驗筆錄（上揭他字卷第33
    頁），及丙○○、被告之入出境資訊查詢回覆結果（上揭他
    字卷第26、27頁）均相符合。復觀原告所提出如附表一所示
    標示日期為「1998.12.30」之書信內容（本院卷第129 頁）
    ，其上記載「謝謝你陪我渡過了一個有情人的聖誕節」、「
    我仍無法忘記躺在你身上那種沈沈睡去的感覺」等語，且經
    被告於本院準備程序自承：該信件是伊寫給丙○○的沒錯等
    語（本院卷第120 頁）；及審諸標示年份「1998」如附表二
    所示之文件內容（本院卷第130 至131 頁背面），其上記載
    「面對我的出現，我想她也會痛不欲生。但未知對她而言是
    極為幸福的。我真心的羨慕她，你的妻子」、「覺得自己是
    半個人也畸型，三個人也畸形，放在哪裡都顯得多餘」等語
    ，亦據被告自承係其所寫9 月3 日至6 日之日記等情在卷（
    本院卷第120 頁）。則被告既於87年歲末寫給原告配偶丙○
    ○如附表一之信件中已將丙○○稱作「情人」，且難忘與丙
    ○○間之親密互動，復於如附表二之個人日記中，講述其身
    為「第三者」及愛上「有婦之夫」之心情告白，益見證人丙
    ○○所為被告明知其為有婦之夫，仍與其發生性關係之證詞
    ，應屬可信，是足認被告確有妨害原告婚姻之侵權行為。
六、原告得請求被告賠償之非財產上損害賠償金額應以若干為適
    當？
  (一)按因故意或過失，不法侵害他人之權利者，負損害賠償責任
    。故意以背於善良風俗之方法，加損害於他人者亦同。不法
    侵害他人之身體、健康、名譽、自由、信用、隱私、貞操，
    或不法侵害其他人格法益而情節重大者，被害人雖非財產上
    之損害，亦得請求賠償相當之金額。前項規定，於不法侵害
    他人基於父母、子、女或配偶關係之身分法益，而情節重大
    者，準用之，民法第184 條第1 項、第195 條第1 、3 項分
    別定有明文。又婚姻係以夫妻之共同生活為其目的，配偶應
    互相協力保持其共同生活之圓滿安全及幸福，而夫妻互守誠
    實，係為確保其共同生活之圓滿安全及幸福之必要條件，故
    應解為配偶因婚姻契約而互負誠實之義務，配偶之一方行為
    不誠實，破壞共同生活之圓滿安全及幸福者，即為違反因婚
    姻契約之義務而侵害他方之權利，有最高法院55年台上字第
    2053號判例要旨可資參照。是以配偶之間因婚姻而互負誠實
    義務之權利，若與有配偶之人相姦，則該相姦者自屬以背於
    善良風俗之方式，而侵害他人之配偶身分法益，且情節重大
    ，該他人自得向相姦者請求賠償因此所受之非財產上損失，
    合先敘明。查被告於原告與丙○○婚姻關係存續期間，既如
    前述確有以與丙○○相姦之悖於善良風俗之方法，侵害原告
    之配偶身分法益之情事，是以被告自應就原告因此所受之精
    神上痛苦，負侵權行為損害賠償責任。
  (二)原告主張其因被告與其夫丙○○有相姦之事實，致其精神上
    受有莫大痛苦，爰請求非財產上損害50萬元等語。然按慰藉
    金之賠償須以人格權遭遇侵害，使精神上受有痛苦為必要，
    其核給之標準固與財產上損害之計算不同，然非不可斟酌雙
    方身分資力與加害程度，及其他各種情形核定相當之數額，
    最高法院51年台上字第223 號著有判例可資參照。經查：原
    告之學、經歷為大學畢業，曾在獅湖國小擔任教職，於94年
    間有受領高雄市獅湖國民小學之薪資所得，於95年間其所得
    僅餘漢瑪科技股份有限公司之股利；被告則係專科畢業，曾
    於國巨電子公司擔任秘書助理，目前在外商公司擔任研究助
    理，於94、95年間分別有受領瑞士商瑞信貸第一波士頓證券
    股份有限公司薪資所得2,860,139 元、2,759,964 元，且名
    下有房屋、土地各2 筆、汽車1 部，財產總額1,411,96 3
    元，並有稅務電子閘門財產所得調件明細表在卷可稽（本院
    卷第21至25頁）。本院審酌被告明知丙○○為原告之配偶，
    卻仍與丙○○相姦，破壞原告與丙○○間之婚姻圓滿生活，
    致原告因遭受精神打擊而倍感痛苦，被告所為實屬不該，是
    依原告所受之痛苦程度、兩造之學識經歷、財產狀況等節，
    認其所得請求之精神慰撫金以150, 000元為適當。至其逾此
    部分之主張，為無理由。
  (三)另被告以其縱與丙○○有相姦之事實，亦應由其與丙○○共
    同分擔侵權行為責任，不應由其負擔全部賠償責任等語為辯
    ，然按「數人共同侵害他人之權利者，連帶負損害賠償責任
    。」「連帶債務之債權人，得對於債務人中之一人或數人或
    其全體，同時或先後請求全部或一部之給付。」民法第185
    條第1 項及第273 條第1 項分別定有明文。查本件原告所受
    非財產上損害係被告與丙○○之相姦事實而造成，被告與丙
    ○○為共同侵權行為人，依上開規定，自應連帶負責。則揆
    諸上開說明，原告本得起訴請求被告單獨負擔損害賠償責任
    ，要無疑義。故被告上開抗辯，難予採信。
七、原告得否向被告請求清償系爭借款？
  (一)被告抗辯：其固有收受丙○○之匯款65萬元，但此係丙○○
    對其贈與之金錢，故丙○○對其既無任何借貸債權，原告亦
    無從自丙○○受讓債權云云。然查：被告分別於87年9 月15
    日、同年11月21日、同年12月5 日、88年3 月26日及同年6
    月11日收受原告之夫丙○○之匯款10萬元、25萬元、20萬元
    （分二筆10萬元）、5 萬元及5 萬元（合計共為65萬元），
    業如前述，證人丙○○於本院準備程序復證稱：伊之所以匯
    款65萬元給被告，是因為被告說她母親跟地下錢莊有借貸關
    係，地下錢莊向她母親追討債務，有危急到被告家人，所以
    被告才向伊借款應急，伊並無對被告說系爭借款不用還，且
    被告有跟伊說等她有錢時會還，嗣後，伊於96年6 月間，又
    將伊對被告之系爭借款債權讓與給原告等語（本院卷第120
    頁），又審諸如附表三所示標示日期「88.06.11」之電子郵
    件內容（上揭他字卷第24頁），其上記載「麻煩你許多很抱
    歉」、「我還是會繼續想辦法」、「只不過要等幾天」、「
    我真的不想讓你很危難」、「以下是匯款明細」等語，並據
    被告於本院準備程序自承係其寫給丙○○的電子郵件沒錯，
    Tiger 就是丙○○等情（本院卷第116 、117 頁）在卷。則
    果若丙○○將其88年6 月11日以前對被告之上開匯款均屬對
    被告之「贈與」，被告在其對被告無返還之義務情況下，何
    以會在如附表三之寄送給丙○○之電子信件中出現「讓丙○
    ○危難」及「繼續想辦法」等用語，故經比對附表三之郵件
    內容及上開丙○○證詞，堪認證人丙○○所為：伊與被告是
    借貸關係，被告還稱等她有錢時會還等語，應屬可信。則原
    告之夫丙○○對被告既有系爭借款債權，丙○○復於96年6
    月將其對被告之該筆借款債權讓與原告，是足認原告對被告
    有系爭借款債權。
  (二)被告另以原告之夫丙○○所寫寄送給被告之電子郵件內容，
    認丙○○常贈與被告禮物及金錢云云，然依被告96年9 月14
    日答辯狀所附被證二之電子郵件5 份（本院卷第59至63頁）
    ，其內容僅提及益智拼圖、開胃菜、香水及CD等物，而均與
    金錢無涉，故被告以前詞置辯，並無可採。
  (三)被告復辯稱：縱然其與丙○○間有金錢借貸關係，但丙○○
    從未向其催討，既未為法定催告之前置程序，自不得請求其
    返還借款云云，然按「借用人應於約定期限內，返還與借用
    物種類、品質、數量相同之物，未定返還期限者，借用人得
    隨時返還，貸與人亦得定一個月以上之相當期限，催告返還
    。」，民法第478 條定有明文。又「被上訴人既已對上訴人
    起訴，起訴狀繕本又於六十八年八月九日送達上訴人，自可
    認被上訴人已對上訴人為催告，且截至第二審更審言詞辯論
    之日止，為時逾一個月以上，縱本件借貸未定有返還期限，
    亦可認被上訴人之請求與民法第四百七十八條規定相符。」
    ，此亦有最高法院70年台上字第2011號民事判例意旨可資參
    照。經查丙○○對被告有系爭借款債權，而原告業如前述已
    於96年6 月受讓系爭借款債權，復就系爭借款提起本件訴訟
    ，起訴狀繕本又於96年9 月8 日送達被告，依上開判例意旨
    之說明，自足認原告已對被告為催告，自得請求被告返還系
    爭借款。
八、綜上所述，原告可向被告請求非財產上損害賠償15萬元及請
    求被告清償65萬元借款。從而，原告依據侵權行為、債權讓
    與、消費借貸之法律關係，請求被告給付原告80萬元（15萬
    元＋65萬元＝80萬元），及自96年9 月9 日（起訴狀繕本送
    達翌日）起至清償日止，按年息百分之5 計算之利息，為有
    理由，應予准許，其逾此範圍之請求，即無理由，應予駁回
    。
九、本件原告勝訴部分，兩造各陳明願供擔保，聲請宣告假執行
    或免為假執行，核均無不合，爰分別酌定相當擔保金額准許
    之。至於原告敗訴部分，其假執行之聲請已失所附麗，應一
    併駁回。
十、本件事證已臻明確，兩造其餘攻擊防禦方法及舉證，核與判
    決結果不生影響，爰不逐一論駁，併此敘明。
十一、結論：原告之訴為一部有理由，一部無理由，依民事訴訟
      法第79條、第390 條第2 項、第392 條第2 項，判決如主
      文。
中    華    民    國    97    年    5     月    8     日
                  民事第四庭  審判長法  官  黃國川
                                    法  官  高增泓
                                    法  官  郭瓊徽
上正本係照原本作成。
如不服本判決，應於送達後20日內，向本院提出上訴狀並表明上
訴理由，如於本判決宣示後送達前提起上訴者，應於判決送達後
10日內補提上訴理由書（須附繕本）。
中    華    民    國    97    年    5     月    8     日
                                    書記官  邱秋珍
附表一
┌─────────────────────────────┬───┐
│TIGER：                                                   │      │
│                                                          │      │
│謝謝你陪我渡過了一個有情人的聖誕節。我很感激也很感動。雖然│被告自│
│這其中有一點點的不愉快，「我仍無法忘記躺在你身上那種沈沈睡│承係其│
│去的感覺」，謝謝你始終不曾在我睡覺的時候打擾過我。也謝謝你│寫給陳│
│容忍我這個黏膩的胖女兒。那天我問你，如果我對你的感情是一種│財虎之│
│對父愛的轉移，你會傷心嗎？其實我一直在尋找一個類似父親的人│信件（│
│來抵抗失去父親的那種恐懼。我知道這樣的答案會讓你難過，但同│本院卷│
│樣的，我問你我和她之間，誰比較有可能變成朋友？！其實我早就│第120 │
│知道那個人會是我，只不過從你口中得知而確定更具震撼力吧！不│、129 │
│過想想到年紀大的時候，也許好朋友的關係是你、我最好的距離吧│頁）  │
│！加油喔！                                                │      │
│        順心！                                            │      │
│                                    Megan                 │      │
│                                      30 DEC 98`          │      │
└─────────────────────────────┴───┘
附表二
┌─────────────────────────────┬───┐
│                                   9 月3、4、5、6日       │      │
│你來台北一個禮拜，又好幾天過去了。很怕看到日出也很怕看到天│被告自│
│黑，很害怕去感受時間的流逝。你的好脾氣讓我體驗到如果能夠嫁│承係其│
│給你是多麼幸福的事。「面對我的出現，我想她也會痛不欲生。但│所寫日│
│未知對她而言是極為幸福的。我真心的羨慕她，你的妻子」。其實│記（本│
│能這樣每天和你生活著對我而言是十分奢侈的。可是如果能夠因為│院卷第│
│你，而我對婚姻不再恐懼，這些對我是好的，我一樣感謝！對於你│120 、│
│的她，我有說不出的抱歉，原諒我的執著，請妳能原諒。        │130 至│
│我只是想愛一個人，這麼簡單及單純。不停問自己一個問題，世界│131 頁│
│上有沒有不能愛的人，還是世界上也沒有值得不值得愛的的人？！│背面）│
│我還太小，經歷的事情太少，這樣的問題顯得太艱深，也太巨大，│      │
│更顯沈重吧！！常常不知道該不該感謝老天爺讓我和妳相知相惜，│      │
│因為經歷這一切讓我看世界的角度有許多的不同，有時覺得自己灰│      │
│暗又墮落，有時後又覺得自己勇敢又堅強，我想，在愛一個人的時│      │
│候，那種不確定的感情任愛誰都一樣吧！                      │      │
│曾經聽過一個故事，這是伯拉圖說的。他說：其實上帝造人的時候│      │
│，每個人都是由2 個人組合而成，因為人類做錯事，所以上帝把人│      │
│一分為2 ，好讓人們可以嚐嚐孤單和寂寞的滋味，也好讓人們在一│      │
│生中能夠去尋找屬於自己的另一半，這就是結婚的由來。以前聽到│      │
│這個故事覺得浪漫也覺得悲淒，因為我的出生可能只有一半吧！如│      │
│果沒有另一半的人應該怎麼過呢？「現在想起來覺得諷刺又好笑，│      │
│三個人擠在一個身體裡，不但擁擠也顯得畸形，覺得自己是半個人│      │
│也畸型，三個人也畸形，放在哪裡都顯得多餘。」              │      │
│                                                          │      │
│…………………                                            │      │
│                                 98`                      │      │
│                                  寫末                    │      │
└─────────────────────────────┴───┘
附表三
┌──────────────────────────────────┬───┐
│寄件者：       Megan Liang[mliang@tw.indocarrsec.com]               │被告寫│
│寄件日期：     1999年6月11日星期五 AM：9：51                        │給陳財│
│收件者：       tiger@yageokh.com.tw                                 │虎之電│
│主旨：         sorry!麻煩你了                                       │子郵件│
│重要性：       高                                                   │（上揭│
│                                                                    │他字卷│
│Tiger:                                                              │第24頁│
│我的事麻煩你許多 很抱歉  我還是會繼續想辦法  只不過要等幾天 我真的不│、本院│
│想讓你很危難  以下是匯款明細                                        │卷第11│
│                                                                    │7 頁）│
│銀行代號：802                                                       │      │
│帳號：0000-000000-00000                                             │      │
│如果你不能轉帳 就先匯給我好了 因為我不知 雨人現在男友的名字         │      │
│我的Account： 世華銀行 復興分行                                     │      │
│Account no.：0000-0000000                                           │      │
│戶名：乙○○                                                        │      │
│如果轉成功 請傳真給一位孫小姐（雨人的同事）                         │      │
│To：孫小姐                                                          │      │
│Fax：00000000                                                       │      │
│From：乙○○                                                        │      │
│謝謝 我會繼續努力的                                                 │      │
└──────────────────────────────────┴───┘


司法院資訊處製作；財團法人民間司法改革基金會備份。
